臺灣臺北地方法院民事判決　　　　　　　　　　　　九十三年度簡上字第一三三號
　　上　訴　人　戊○○
　　　　　　　　甲○○
　　共　　　同
　　訴訟代理人　劉桂君律師
　　　　　　　　黃永琛律師
　　右　一　人
　　複　代理人　乙○○
　　被　上訴人　台北市政府
　　法定代理人　丙○○
　　訴訟代理人　丁○○
　　　　　　　　王惠光律師
當事人間請求拆除攤位等事件，上訴人對於中華民國九十二年十二月十七日本院臺北
簡易庭九十二年度北簡字第一八○六號第一審判決提起上訴，本院於九十三年七月十
六日言詞辯論終結，判決如下：
    主　　  文
上訴駁回。
第二審訴訟費用由上訴人負擔。
    事 　　 實
甲、上訴人方面：
　一、聲明：
　　(一)原判決不利於上訴人部分廢棄。
　　(二)右廢棄部分，被上訴人應將原判決附圖編號乙所示部分之攤位拆除，並不得設
      置攤位。
　二、陳述：除與原宣示判決筆錄記載相同者，茲引用之外，補稱：
　　(一)坐落台北市○○區○○段三小段四○五地號土地，雖為被上訴人所有，然因係
      道路用地，依土地法第八十二條、市區道路條例第一條、第十六條規定，被上
      訴人使用該道路用地不得違反公眾通行之目的，任意設置攤位、障礙物。原判
      決以被上訴人本於其所有權對原判決附圖編號乙所示部分之攤位（下稱系爭攤
      位）為利用行為，並無違反禁止規定或公序良俗，顯有違誤。
    (二)上訴人所共有門牌號碼台北市○○路一七二巷四弄二號建物，乃坐落於緊臨被
      上訴人所有前開四○五地號土地之台北市○○區○○段三小段四○○地號土地
      上，而該建物在臨被上訴人所有上開四○五地號土地方向之牆壁原設有窗戶，
      現修繕審核設計圖亦有窗戶，詎因被上訴人在上開土地上違法設置固定攤位，
      致上訴人所有建物在該方位之窗戶喪失採光及通風之功能，並使上訴人雖面臨
      道路卻不得直接通行使用，被上訴人之行為顯已妨害上訴人所有權之圓滿行使
      ，上訴人亦無容忍之義務，自得依民法第七百六十七條之規定，請求排除之。
　三、證據：除援用原審立證之方法外，補提：土地登記謄本一件、現場照片四幀為
      證。
乙、被上訴人方面：
  一、聲明：上訴駁回。
  二、陳述：除與原宣示判決筆錄記載相同者，茲引用之外，補稱：
    (一)被上訴人所有前開四○五地號土地，自日據時代即為市場用地，光復後因配合
      周邊道路整頓而擴張康、貴等區之攤位，形成目前之直興市場，登載資料係民
      國二十四年間成立。而上訴人所有門牌號碼台北市○○路一七二巷四弄二號建
      物，雖興建於五十八年九月九日，惟上訴人買受之日期為八十二年八月六日，
      足見上訴人買受上開建物前，攤位即已存在，故上訴人購買上開建物時即已明
      確認知系爭攤位之存在，及其就上開建物所有權可得享受之現實情狀，故系爭
      攤位之設置並未減損上訴人之權利，自無成立侵權行為之可言。
    (二)上訴人關於公眾通行或公共利益之主張，並非循民事訴訟所得解決，況台北市
      ○○路一七二巷原即規劃為市場攤商使用，是上訴人主張被上訴人將前開四０
      五號土地作為市場攤商使用，係「違法」或「無權」侵犯其建物之採光、通風
      權，自屬無據。
　三、證據：援用原審立證之方法。
    理　　  由
一、本件上訴人起訴主張：伊等所共有坐落系爭四○○地號土地上之前開建物，業經
    台北市政府准予修繕，惟上開建物之牆面相鄰之四○五地號土地上遭台北市政府
    搭建如原判決附圖編號乙所示部分之攤位，致伊等無法施工，已妨害伊等所有上
    開建物完成後之通風、採光及營業權利。又系爭攤位所坐落之四○五地號土地，
    乃道路用地，被上訴人竟任意設置攤位、障礙物，亦妨礙伊等通行之權利等情，
    爰依民法第七百六十七條中段及同法第一百八十四條第一項前段規定，求為命被
    上訴人將如原判決附圖編號乙所示部分之攤位拆除，並不得再設置攤位出租之判
    決（上訴人在原審另請求被上訴人應將如原判決附圖編號甲所示部分攤位拆除，
    此部分業經原審判決被上訴人敗訴確定）。
    被上訴人則以：其所有前開土地雖為道路用地，然原來即規劃為市場攤商使用，
    且上訴人買受前開建物前，系爭攤位即已存在，上訴人在購買上開建物時，應已
    明確認知系爭攤位之存在，及其就上開建物所有權可得享受之現實情狀，故系爭
    攤位之設置並未減損上訴人之權利，自無成立侵權行為之可言，被上訴人並無侵
    害上訴人之採光、通風、營業及通行權等語，資為抗辯。
二、上訴人主張坐落台北市○○區○○段三小段四○○地號土地，及其上門牌號碼台
    北市○○路一七二巷四弄二號建物，為上訴人所共有，又如原判決附圖編號乙所
    示部分之攤位，係坐落被上訴人所有台北市○○區○○段三小段四○五地號土地
    上之事實，均據其等提出與所述相符之建物登記謄本一件（見本院九十一年度北
    調字第二三九號卷第七頁）、土地登記謄本二件（見原審卷第一二二頁至第一二
    三頁、本院卷第二八頁）為證，並經原審赴現場履勘，囑託台北市建成地政事務
    所派員測量屬實，有勘驗筆錄（見原審卷第九五頁至第九七頁）、土地複丈成果
    圖（見原審卷第九九頁）在卷可稽，復為被上訴人所不爭執，自堪認為真實。
三、至上訴人主張被上訴人所設置之系爭攤位，妨礙上訴人所有前開建物之採光、通
    風、營業及通行權，而妨害其所有權，被上訴人應予拆除並不再設置云云，則為
    被上訴人所否認，並以前開情詞置辯。則被上訴人設置系爭攤位是否妨害上訴人
    之所有權，即為本件兩造之爭點所在（此亦為兩造所同意，見本院九十三年五月
    二十四日準備程序筆錄所載兩造協議簡化爭點之內容─本院卷第六二頁）。爰將
    本院得心證之理由分敘如下：
    (一)上訴人主張伊等所共有坐落系爭四○○地號土地上之前開建物，業經台北市政
      府准予修繕，而該建物在臨被上訴人所有上開四○五地號土地方向之牆壁原設
      有窗戶，現修繕審核設計圖亦有窗戶，詎因被上訴人搭建系爭攤位，致伊等無
      法施工，已妨害伊等所有上開建物修繕完成後此方位之通風、採光及營業權利
      云云，固據其提出既存建物修繕現場勘查紀錄表、現場照片四幀為證（見原審
      卷第一二四頁至第第一二七頁）。然查：上訴人自陳伊等係於八十二年間始購
      買系爭建物且係採現狀交屋（見本院卷第七八頁之筆錄及本院九十一年度北調
      字第二三九號卷第七頁之建物登記謄本），而查上訴人購買系爭建物及基地時
      ，系爭攤位已設置於被上訴人所有之四○五地號土地上有數十年之久（見原審
      卷第二四頁至第二五頁所附之函文）。次查上訴人並不能舉證證明其前手即系
      爭建物及四○○地號土地之原所有權人就被上訴人所設置之系爭攤位，曾本於
      所有權或侵權行為之法則為排他主張。則堪認系爭建物及四○○地號土地原所
      有權人就系爭建物及土地之使用，並無關於與四○五地號土地相鄰部分通風、
      採光及營業權能之內容，且此應亦為上訴人購買系爭建物及土地時所明確認知
      者。再查台北市政府工務局檢送上開建物修繕現場勘查紀錄表予上訴人戊○○
      之同時，已明揭上訴人就其系爭建物之修繕，僅係更換屋頂，原有四周牆壁不
      得拆除重建及擅自增高擴建（見本院九十一年度北調字第二三九號卷第八頁所
      附該局九十一年一月二日北市工建字第○九一五二○○九一○○號函），故仍
      僅係原建物現狀之使用。從而縱認上訴人所有之系爭建物在臨被上訴人所有之
      四○五地號土地方位之牆面原設有窗戶或未來擬增設窗戶，惟其等仍不得據以
      主張增加在原所有權人使用期間並不存在之通風、採光及營業權能，而應容忍
      被上訴人在其所有之四○五地號土地上設置系爭攤位，如此始符合誠信原則（
      民法第一百四十八條第二項規定參照）。上訴人既不得再事主張被上訴人所設
      置之系爭攤位妨害其所有系爭建物之通風、採光及營業權能，則其就此部分，
      主張被上訴人應依民法第七百六十七條中段及第一百八十四條第一項前段規定
      ，拆除系爭攤位，並不得再設置攤位，即屬無據。
    (二)上訴人另主張伊等所有系爭建物之出入口因遭相鄰之五二六地號土地承租人設
      置攤位，擺設物品，致面臨有屋無門無路可得通行之情形。而被上訴人所有之
      四○五地號土地業經編為道路用地，竟未依法為道路使用，反設置系爭攤位，
      亦妨害其等之通行權云云。然查上訴人所有四○五地號土地，地目雖為道，使
      用分區及使用地類別則為空白，有土地登記謄本在卷可稽（見本院卷第二八頁
      ），而依市區道路條例第二十八條關於：「市區道路主管機關於必要時，得限
      制道路之使用」之規定，被上訴人仍得於裁量社會公益之需要時，決定道路用
      地是否供公眾通行。次查系爭攤位所坐落之土地（現為四○五地號）在日據時
      代即為入船市場，光復後因配合周圍道路整頓而擴增康、貴區等攤位，形成目
      前之整條一七二巷均屬直興市場，而供社會大眾採購民生物品之重要場所等情
      ，有被上訴人九十二年四月九日府建市字第○九二○三二一一五○○號函在卷
      可稽（見原審卷第二四頁至第二五頁）。此復為上訴人於購買系爭建物及四○
      ○地號土地時所明知者。再查上訴人所購買之系爭建物門牌號碼係台北市○○
      路一七二巷四弄二號，依社會通念，建物之出入口即門牌之所在，故足見上訴
      人所有系爭建物之出入口原即設在巷弄之內，並非臨坐落四○五地號土地之康
      定路一七二巷。再參諸上訴人所提出之前開既存建物修繕現場勘查紀錄表，亦
      無關於修改建物出入口之記載，在在足以證明上訴人並無以被上訴人所有四○
      五地號土地為出入通行地之意思及必要。至上訴人所有上開建物之原有出入口
      遭五二六地號土地承租人占用致無法通行，乃上訴人應依土地相鄰關係向該土
      地所有權人另為請求，或循其他行政排除巷弄攤販之救濟途逕予以排除之問題
      ，自與被上訴人設置系爭攤位無關。上訴人執此主張被上訴人妨害其通行權，
      亦屬無據。
四、綜上所述，上訴人依民法第七百六十七條中段及第一百八十四條第一項前段規定
    ，請求被上訴人將原判決附圖編號乙所示部分之攤位拆除，並不得再予設置攤位
    ，洵屬無據，不應准許。從而，原審所為上訴人敗訴之判決，所持理由雖與本院
    不盡相同，但結論並無二致，仍應予維持。上訴意旨指摘原判決不當，求予廢棄
    改判，為無理由。
五、至兩造其餘之攻擊或防禦方法，及未經援用之證據，經本院斟酌後，認為均不足
    以影響本判決之結果，自無逐一詳予論駁之必要，併此敘明。
六、據上論結，本件上訴應認為無理由，依民事訴訟法第四百三十六條之一第三項、
    第四百四十九條第二項、第七十八條，判決如主文。
中　　　華　　　民　　　國　　九十三　　年　　　七　　　月　　　三十　　日
                                  民事第一庭審判長法　　  官  謝碧莉
                                                　法　　  官  呂淑玲
                                                　法　　  官  陳盈如
右正本係照原本作成
本判決不得上訴。
中　　　華　　　民　　　國　　九十三　　年　　　七　　　月　　　三十　　日
                                                  法院書記官  高秋芬
